臺灣臺中地方法院刑事判決
110年度交訴字第96號
公  訴  人  臺灣臺中地方檢察署檢察官
被      告  柳柏宇


上列被告因肇事逃逸罪等案件，經檢察官提起公訴（110年度偵
字第5400號），本院判決如下：
    主    文
柳柏宇汽車駕駛人，無駕駛執照駕車，因過失致人於死，處有期
徒刑捌月；又駕駛動力交通工具發生交通事故，致人死亡而逃逸
，處有期徒刑壹年貳月。應執行有期徒刑壹年陸月。
    犯罪事實
一、柳柏宇原領有普通重型機車駕駛執照，於民國108年10月13
    日因逾期未繳送駕駛執照而遭逕行註銷，尚未重新考領，為
    無駕駛執照之人，竟仍於109年12月18日17時48分許，騎乘
    車牌號碼000-000號普通重型機車，沿臺中市后里區成功路
    由南往北方向行駛，行經成功路與昭宗路口，本應注意車前
    狀況，隨時採取必要之安全措施，而當時並無不能注意之情
    形，竟疏未注意，由後追撞在成功路上推行推車之李望東，
    致李望東受有腹部挫傷併內出血及頭部外傷併顱內出血等傷
    害，送醫急救於同日23時6分不治死亡。詎柳柏宇知悉其駕
    駛動力交通工具發生交通事故致人受傷，不得任意逃逸離去
    ，竟未停留於現場報警或協助救護，亦未留下任何聯絡方式
    ，即另基於駕駛動力交通工具發生交通事故致人死傷而逃逸
    之犯意，逕行騎乘上開普通重型機車逃離現場。嗣經警據報
    至現場處理，並調閱監視器錄影畫面，而循線查獲上情。
二、案經李望東之子王仁聖告訴及臺灣臺中地方檢察署檢察官自
    動檢舉簽分後偵查起訴。 
    理    由
一、本判決所引用被告柳柏宇以外之人於審判外之陳述，檢察官
    、被告於本院審理時均未爭執其證據能力，且迄至言詞辯論
    終結前亦未聲明異議，本院審酌上開證據資料製作時之情況
    ，尚無違法不當及證明力明顯過低之瑕疵，認為以之作為證
    據應屬適當，依刑事訴訟法第159條之5規定，均有證據能力
    。其餘認定本案犯罪事實之非供述證據，查無違反法定程序
    取得之情，依刑事訴訟法第158條之4規定反面解釋，亦具證
    據能力。
二、認定事實所憑之證據及理由
　　訊據被告固坦承案發時普通重型機車駕駛執照已遭註銷，仍
    騎乘前揭普通重型機車，於上開時間、地點，與被害人李望
    東發生車禍導致被害人死亡之結果，並於交通事故發生後離
    去等事實，惟矢口否認有何汽車駕駛人，無駕駛執照駕車，
    因過失致人於死及駕駛動力交通工具發生交通事故，致人死
    亡而逃逸等犯行，辯稱：是被害人在路上推車才會被撞到，
    是因為撞到人後嚇到才跑掉云云，經查：
㈠、無駕駛執照駕車過失致死部分
 1、被告確無普通重型機車之駕駛執照，仍於上開時間、地點騎
    乘上開機車，與被害人發生車禍，被害人因而受有如犯罪事
    實欄一所載之傷害，經送醫急救後，仍於同日23時6分許不
    治死亡，業據被告於本院審理時坦認在卷（見本院卷第176
    頁），復有大甲分局后里交通小隊109年12月18日警員職務
    報告、車號查詢機車車籍、證號查詢機車駕駛人、李綜合醫
    療社團法人大甲李綜合醫院109年12月18日之診斷證明書、
    道路交通事故現場圖、道路交通事故調查報告表㈠、㈡各1份
    、車禍現場及車損照片29張、監視器錄影畫面擷圖12張、臺
    灣臺中地方檢察署相驗筆錄、相驗屍體證明書、檢驗報告書
    各1份、相驗照片16張等件在卷可稽（見相卷第17頁、第33
    頁、第35頁、第43頁、第57頁、第59至65頁、第67至95頁、
    第97至103頁、第105頁、第111頁、第123至131頁、第135至
    142頁），是此部分事實，堪以認定。
 2、按汽車指在道路上不依軌道或電力架線而以原動機行駛之車
    輛（包括機車）；汽車行駛時，駕駛人應注意車前狀況，並
    隨時採取必要之安全措施，道路交通安全規則第2條第1項第
    1款、第94條第3項定有明文；被告騎乘前揭普通重型機車上
    路，對於上開規定自不能推稱不知，觀諸前揭交通事故調查
    報告表㈠及現場照片可知，案發當時天候晴、夜間有照明、
    市區柏油路面、乾燥無缺陷、無障礙物、視距良好，車子本
    身亦無突發之狀況，並無不能注意之情形，被告行經上述路
    口時，竟疏未注意車前狀況，隨時採取必要之安全措施，由
    後追撞被害人，被告顯有違反上揭規定之過失。又本件交通
    事故經送請臺中市車輛行車事故鑑定委員會，認定被告夜間
    沿外側車道行駛，未注意車前狀況撞及前方推行推車行走之
    行人，為肇事主因；被害人推行推車行走於車道，妨礙車輛
    通行，為肇事次因等語，此有臺中市車輛行車事故鑑定委員
    會110年8月9日中市車鑑字第1100004153號函檢附之鑑定意
    見書（見本院卷第65至68頁）1份附卷可參，益徵被告就本
    件交通事故之發生，確有過失責任無疑，且其上開過失行為
    與被害人之死亡間，顯具有相當因果關係，亦堪認定。
 3、再按刑法上之過失犯，祇須危害之發生，與行為人之過失行
    為，具有相當因果關係，即能成立，縱行為人之過失，與被
    害人本身之過失，併合而為危害發生之原因時，仍不能阻卻
    其犯罪責任（最高法院93年度台上字第1017號判決意旨參照
    ）。是以被害人推行推車行走於車道，妨礙車輛通行，為肇
    事次因，對此車禍事故之發生併有過失，固堪認定，惟此僅
    為民事責任過失相抵之問題，尚不能據此解免被告之過失罪
    責，故被告上開所辯，洵不足採。
㈡、駕駛動力交通工具發生交通事故，致人死亡而逃逸部分
 1、按刑法第185條之4發生交通事故致人死傷逃逸罪之立法目的
    乃在維護交通安全，加強救護，俾減少被害人死傷，促使駕
    駛人於發生交通事故後，能對被害人即時救護，並避免事故
    現場零亂造成更多之傷亡，規範駕駛人有留置現場等待或協
    助救護，並確認被害人已經獲得救護、或無隱瞞而讓被害人
    、執法人員或其他相關人員得知其真實身分、或得被害人同
    意後，始得離去，方符合上開發生交通事故致人死傷逃逸罪
    之立法目的（最高法院107年度台上字第2371號、108年度台
    上字第3144號判決意旨參照）。次按刑法第185條之4駕駛動
    力交通工具發生交通事故，致人死傷而逃逸罪之成立，在主
    觀上須行為人對致人傷害之事實有所認識，並進而決意擅自
    逃離交通事故現場，為其要件。但此所謂「認識」，並不以
    行為人明知致人死傷之事實之確定（直接）故意為必要，祇
    須行為人預見因發生交通事故而有發生致人死傷之結果，仍
    執意逃逸，亦即有不確定（間接）故意，即足當之。
 2、經查，被告自承撞到被害人後便騎車離去等語（見本院卷第
    176至177頁），其既然知悉其所騎乘之機車由後追撞被害人
    ，對於被害人可能受有傷害，此為一般生活經驗所知之事項
    ，以被告為成年人的知識經驗，自難諉為不知，依刑法第18
    5條之4規定，被告即有在場義務，並採取必要之救護措施，
    然其竟未停留現場報警處理或協助就醫，復未向被害人表明
    身分或經對方同意，即逕行離去，此有大甲分局后里交通小
    隊109年12月18日警員職務報告附卷可稽（見相卷第17頁）
    ，依前揭說明，被告有駕駛動力交通工具發生交通事故致人
    死亡而逃逸之故意及行為甚明，堪以認定。
㈢、綜上所述，被告所辯核屬畏罪卸責之詞，均無可採。本案事
    證明確，被告前揭犯行均堪認定，應依法論科。　　
三、論罪科刑　　
㈠、按行為後法律有變更者，適用行為時之法律。但行為後之法
    律有利於行為人者，適用最有利於行為人之法律。刑法第2
    條第1項定有明文。次按行為後法律有變更者，方有刑法第2
    條第1項之從舊從輕主義規定之適用，必也犯罪構成要件之
    變更而有擴張或限縮，或法定刑度之變更，始足當之。亦即
    ，端視所適用處罰之成罪或科刑條件之實質內容，修正前、
    後法律所定要件有無不同而斷。若新、舊法之條文內容，縱
    有所修正，然其修正，係無關乎要件內容之不同或處罰之輕
    重，而僅單純屬文字、文義之修正或原有實務見解、法理之
    明文化，或僅條次之移列等無關有利或不利於行為人者，則
    非屬該條所指之法律有變更，自不生新舊法比較之問題，而
    應依一般法律適用原則，適用裁判時法（最高法院109年度
    台上字第2479號判決意旨）。
㈡、經查，被告行為後，刑法第185條之4業於110年5月28日修正
    公布施行。修正前原規定「駕駛動力交通工具肇事，致人死
    傷而逃逸者，處1年以上7年以下有期徒刑」，修正後改以「
    駕駛動力交通工具發生交通事故，致人傷害而逃逸者，處6
    月以上5年以下有期徒刑；致人於死或重傷而逃逸者，處1年
    以上7年以下有期徒刑（第1項）。犯前項之罪，駕駛人於發
    生交通事故致人死傷係無過失者，減輕或免除其刑（第2項
    ）」，本件被告應成立駕駛動力交通工具發生交通事故，致
    人死亡而逃逸罪，且就前開事故確有過失之情，業經審認如
    前，是其此部分所為依刑法第185條之4修正前後構成要件暨
    法律效果均未變更，依前揭判決意旨，並不生新舊法比較問
    題，應逕行適用修正後刑法第185條之4第1項後段規定論罪
    。至該條第2項新增減輕或免除其刑之規定，雖有利於行為
    人，惟於本案中，被告就前開事故確有過失之情，業經審認
    如前，而無本條項之適用，併此敘明。
㈢、按刑法總則之加重，係概括性之規定，所有罪名均一體適用
    ；刑法分則之加重，係就犯罪類型變更之個別犯罪行為予以
    加重，成為另一獨立之罪名。道路交通管理處罰條例第86條
    第1項規定「汽車駕駛人，無駕駛執照駕車、酒醉駕車、吸
    食毒品或迷幻藥駕車、行駛人行道或行經行人穿越道不依規
    定讓行人優先通行，因而致人受傷或死亡，依法應負刑事責
    任者，加重其刑至二分之一」。道路交通管理處罰條例第86
    條第1項關於汽車駕駛人，行經行人穿越道不依規定讓行人
    優先通行，因而致人受傷或死亡，依法應負刑事責任者，加
    重其刑至二分之一之規定，係就刑法過失傷害罪之基本犯罪
    類型，因特殊行為要件予以加重處罰，而成另一獨立之罪名
    ，自屬刑法分則加重之性質（最高法院99年度台非字第198
    號判決要旨參照）。又汽機車駕照為駕駛汽機車之許可憑證
    ，駕照經吊扣、吊銷或註銷，其處分期間即無許可駕駛汽、
    機車之憑證，自不得駕駛汽、機車，故於駕照吊扣、吊銷或
    註銷期間駕車，自應認係無照駕駛（最高法院91年度台上字
    第5274號判決意旨參照）。經查，被告之駕駛執照，於案發
    時業經主管機關逕行註銷，而為無照駕駛，有證號查詢機車
    駕駛人資料、臺中市交通事件裁決處110年8月6日中市交裁
    管字第1100062792號函各1份（見相卷第35頁，本院卷第63
    頁）在卷可參。
㈣、是核被告所為，係犯道路交通管理處罰條例第86條第1項、刑
    法第276條之汽車駕駛人無駕駛執照駕車因過失致人於死罪
    及同法第185條之4第1項後段之駕駛動力交通工具發生交通
    事故，致人死亡而逃逸罪。
㈤、起訴意旨僅認被告係犯刑法第276條之過失致死罪，漏未論及
    道路交通管理處罰條例第86條第1項部分，容有未恰，惟因
    其基本之社會事實同一，且經本院於審理中當庭告知被告上
    開罪名（見本院卷第172頁），無礙被告訴訟上防禦權，爰
    依刑事訴訟法第300條規定，變更起訴法條而為審理。
㈥、被告所犯上開2罪間，犯意各別，行為互殊，應予分論併罰。
    　
㈦、被告無駕駛執照駕車，因而致人死亡，就其所犯無駕駛執照
    駕車過失致死部分，應依道路交通管理處罰條例第86條第1
    項規定，加重其刑。又按道路交通管理處罰條例第86條第1
    項加重其刑至2分之1之規定，法條既明定汽車駕駛人於一定
    違規之情形（如無駕駛執照駕車，酒醉駕車）駕駛汽車致人
    傷亡，依法應負刑事責任時，始有適用，換言之，係駕駛者
    在一定之違規情形下依法應負過失致人於死或過失傷害之刑
    事責任時，始有適用。而刑法第185條之4之規定，其立法意
    旨係對一般動力交通工具駕駛人發生交通事故，致人死傷而
    逃逸之處罰，旨在懲罰發生交通事故後逃逸，自無上開道路
    交通管理處罰條例第86條第1項之適用（最高法院92年度台
    非字第60號判決意旨參照）。是被告所犯駕駛動力交通工具
    發生交通事故，致人死亡而逃逸之犯行，並無道路交通管理
    處罰條例第86條第1項之適用，附此敘明。
㈧、爰審酌被告明知其考領之普通普通重型機車駕駛執照已遭註
    銷，仍騎乘機車上路，復因有上開過失肇致本件車禍發生，
    被告就本案之過失情節非輕，已屬可責，及被告於發生交通
    事故後竟未對受傷之被害人予以救助，或報警處理，反逕行
    駛離，所為殊值非難，兼衡及被告始終否認犯行，反指責被
    害人在車道上推車，缺乏悔悟、自省之意，迄今復未與被害
    人家屬和解及賠償損害，犯後態度無從為其有利之考量，及
    其前科素行，於本院自述之智識程度、家庭生活經濟狀況（
    見本院卷第178頁)等一切情狀，分別量處如主文所示之刑及
    定應執行刑。
據上論斷，應依刑事訴訟法第299條第1項前段、第300條，道路
交通管理處罰條例第86條第1項，刑法第11條、第276條、第185
條之4第1項後段、第51條第5款，刑法施行法第1條之1第1項，判
決如主文。
本案經檢察官何采蓉提起公訴，檢察官李濂、何建寬到庭執行職
務。
中　　華　　民　　國　　111 　年　　1 　　月　　26　　日
                  刑事第十五庭  審判長法  官  簡佩珺
　　　　　　　　　                    法  官  鄭咏欣
　　　　　　　　　                    法  官  張雅涵
以上正本證明與原本無異。
如不服本判決應於收受判決後20日內向本院提出上訴書狀，並應
敘述具體理由；其未敘述上訴理由者，應於上訴期間屆滿後20日
內向本院補提理由書（均須按他造當事人之人數附繕本）「切勿
逕送上級法院」。
告訴人或被害人如不服判決，應備理由具狀向檢察官請求上訴，
上訴期間之計算，以檢察官收受判決正本之日起算。
                                      書記官  曾惠雅
中　　華　　民　　國　　111 　年　　1 　　月　　26　　日
附錄本案論罪科刑法條
道路交通管理處罰條例第86條第1項。
刑法第276條、第185條之4。
道路交通管理處罰條例第86條
（刑責之加重及減輕）
汽車駕駛人，無駕駛執照駕車、酒醉駕車、吸食毒品或迷幻藥駕
車、行駛人行道或行經行人穿越道不依規定讓行人優先通行，因
而致人受傷或死亡，依法應負刑事責任者，加重其刑至二分之一
。
汽車駕駛人，在快車道依規定駕車行駛，因行人或慢車不依規定
，擅自進入快車道，而致人受傷或死亡，依法應負刑事責任者，
減輕其刑。
中華民國刑法第276條
因過失致人於死者，處5年以下有期徒刑、拘役或50萬元以下罰
金。
中華民國刑法第185條之4
駕駛動力交通工具發生交通事故，致人傷害而逃逸者，處6月以
上5年以下有期徒刑；致人於死或重傷而逃逸者，處1年以上7年
以下有期徒刑。
犯前項之罪，駕駛人於發生交通事故致人死傷係無過失者，減輕
或免除其刑。